臺灣新竹地方法院民事判決　　　　　　　　　　　　　九十三年度訴字第四二０號
　　原　　　告　丙○○
　　被　　　告　甲○○
　　　　　　　　乙○○
　　右二人共同
　　訴訟代理人　張堂歆律師
右當事人間給付買賣價金事件，本院於民國九十三年十月二十一日辯論終結，判決如
左：
    主    文
被告甲○○、被告乙○○應連帶給付原告肆佰貳拾參萬元，及被告甲○○自民國九十
三年九月六日、被告乙○○自民國九十三年八月二十三日起均至清償日止，按年息百
分之五計算之利息。
訴訟費用由被告連帶負擔。
本判決於原告以新臺幣壹佰肆拾萬元為被告供擔保後，得假執行。但被告如以新臺幣
肆佰貳拾參萬元為原告預供擔保，得免為假執行。
    事實及理由
一原告主張：原告與被告甲○○於民國九十三年五月十九日訂立買賣契約（以下簡稱
  系爭契約），由被告甲○○以新台幣（下同）二千二百七十一萬元向原告購買為第
  三人祭祀公業李義輝公所有之坐落於新竹縣新埔鎮○○段下枋寮小段二一六號土地
  。依據系爭契約約定，買賣契約簽立時，被告甲○○應先給付定金四百二十三萬元
  ，被告甲○○乃交付被告乙○○所簽發，被告甲○○背書之如附表所示之支票乙紙
  （以下簡稱系爭支票）。惟屆票載發票日，上開支票竟不獲兌現，依據買賣契約及
  票據之法律關係，請求被告甲○○、被告乙○○為連帶給付等語。並聲明：(一)被告
  甲○○、被告乙○○應連帶給付原告四百二十三萬元及自起訴狀繕本送達之翌日（
  即被告甲○○自九十三年九月六日、被告乙○○自九十三年八月二十三日）起至清
  償日止，按年息百分之五計算之利息。(二)願供擔保請准宣告假執行。
二被告則以：系爭土地為第三人祭祀公業李義輝公所有，該祭祀公業並無出售系爭土
  地之決議，且亦無委託原告出售系爭土地。系爭土地之面積為四千四百一十八平方
  公尺，公告現值為五百二十九元，總計價值為二百三十三萬七千一百二十二元，系
  爭買賣契約之金額卻高達二千二百七十一萬元，兩者相差十倍，顯與常情有違。另
  一般買賣不動產契約簽約習慣均在第二期付款時約定交付土地所有權狀及印鑑證明
  等相關辦理過戶之資料，惟本件出賣人卻無此義務，即要求被告給付第二期款六百
  萬元，亦與常情有違。原告謊稱已向土地所有權人買受系爭土地，如簽定買賣契約
  將有厚利可圖，且已為被告甲○○覓得買主，被告甲○○不疑有他而陷於錯誤，但
  實際上並無其他買主存在，被告甲○○係受原告詐欺而訂立買賣契約，被告甲○○
  以九十三年九月二十一日之答辯狀為解除契約之意思表示。縱本件買賣契約被告甲
  ○○無法解除契約，依據兩造買賣契約第十條規定，被告甲○○經原告催告仍未履
  行，買賣契約應已解除，原告所收之價金轉為違約金，但該違約金顯然過高，被告
  甲○○請求予以減至相當數額，超過部分，原告請求亦屬無據。另原告應已非系爭
  支票之執票人，其已將支票轉讓第三人魏合義，其如收回支票應給付票面金額，否
  則不得行使票據權利等語資為抗辯。聲明：(一)原告之訴及假執行之聲請均駁回。(二)
  如受不利之判決願供擔保准免為假執行之宣告。
三兩造不爭執之事實
  (一)原告與被告甲○○於九十三年五月十九日訂立系爭契約，由被告甲○○以二千二
    百七十一萬元向原告購買為第三人祭祀公業李義輝公所有之坐落於新竹縣新埔鎮
    ○○段下枋寮小段二一六號土地。
  (二)依據系爭契約約定，買賣契約簽立時，被告甲○○應先給付定金四百二十三萬元
    。被告甲○○乃交付被告乙○○所簽發，被告甲○○背書之系爭支票。惟屆票載
    發票日，上開支票竟不獲兌現。
  (三)系爭支票背面有訴外人魏合義之背書。
  (四)原告在九十三年九月十六號完成登記，取得系爭土地之所有權。
四得心證之理由
  (一)本件兩造爭執之處，應在於：
    1.原告是否使用詐術使被告甲○○簽定系爭契約，被告甲○○因而合法解除系爭
      契約。
    2.系爭契約是否依照第十條之規定當然解除？
    3.系爭土地在九十三年九月十六日始辦理所有權移轉登記於原告，是否違反系爭
      契約地十四點特約事項第一項之規定，視為解除契約？
    4.原告收回原轉讓他人之支票是否無法取得票據權利。
  (二)被告甲○○抗辯系爭契約之買賣標的物為第三人所有，第三人並未有出售或委託
    出售之意遭原告詐欺而訂立契約。然查，系爭契約第十四條已載明買賣標的物之
    所有權人為祭祀公業李義輝公，有該買賣契約在卷可證，且出售第三人之物，並
    非當然詐欺，如嗣後無法將標的物所有權移轉予買受人則為債務不履行，亦與詐
    欺無涉。被告另抗辯，原告高價出售價值低微之系爭土地，繳款期限亦未如同一
    般買賣契約，在第二期時要求賣方交付權狀等移轉登記必要之文件，並匡稱已為
    被告甲○○覓好買主，轉手即可賺得利差，被告受騙始訂立契約云云。此為原告
    所否認，則被告應就所抗辯之事實為舉證證明，但被告請求傳喚證人王文星為證
    ，王文星經合法傳喚並未到庭為任何證明。另被告稱其已向新竹縣警察局刑事組
    以遭原告詐欺報案請求向警局調閱偵查中資料云云。惟被告應先陳報新竹縣警察
    局刑事組究有何證據資料可證明被告甲○○遭詐欺之實。但被告均無法陳報，僅
    請求本院向新竹縣警察局刑事組調閱報案資料，被告甲○○顯不知其以原告有詐
    欺之嫌所為報案，是否成案，如偵查並未認為原告涉有詐欺之嫌，則警察局之卷
    證應無可供本案證明之用之證據。而且該案如確定原告有詐欺之嫌，有可供本件
    訴訟證明之資料，被告應無連證據名稱都無法陳報之理，僅概括請求本院調來警
    察機關偵查中之全案證卷，再由當事人進行閱覽，實有刺探偵查中案件之嫌，顯
    不適當。再查：買賣價金之訂立與市場行情有關，與公告地價之關連性甚為淡薄
    ，而公告地價就常情而言，原本低於市場行情，被告甲○○抗辯本件買賣契約之
    價金與公告地價之總價相差十倍而認為違反常情，並無依據。又被告甲○○認為
    第二期款項交付即需交付移轉文件為交易常情，則被告甲○○應先證明有此交易
    常情，始能推論與該交易程序不相符者為違反常情，但被告甲○○並未提出任何
    證據證明，有此交易常情。另買賣契約究竟應如何履行雙方之義務，本得由雙方
    磋商。兩造在約定給付第二期款項時未同時約定原告交付移轉系爭土地所有權之
    文件，推認原告有詐欺之情，實為無據。綜上，被告抗辯原告施用詐術使其簽定
    系爭契約云云，應無可採。因此，被告抗辯系爭契約經其以答辯狀送達原告為解
    除意思表示，抗辯系爭契約已解除，原告不得請求給付價款云云，亦無可採。
  (三)系爭契約第十條約定：「本約訂立後，倘甲方（被告甲○○）不買或不按約定日
    期付款，經乙方（原告）定期催告仍不給付時，願將既付價款全部由乙方無條件
    沒收，抵做違約金，並解除本約。如乙方不賣或不照約履行應盡義務時亦應將已
    收價款如數退還與甲方外，另加倍賠償所收價款同額之損害金予甲方後，本約方
    得解除，各無異議」。上開條文之約定係指契約一方因他方違約可選擇解除契約
    ，並且請求違約金之約定，並非違約之一方得付違約金取得解除契約之權利。原
    告並未行使解除權，被告甲○○為違約之一方，並無權利解除契約，契約亦非當
    然解除，從而，被告甲○○抗辯系爭契約已解除，並請求酌減違約金云云，顯無
    為據。
  (四)系爭契約第十四條特約事項第一項：「本案如無法於九十三年八月三十日前辦理
    產權移轉時，雙方同意無條件解除買賣契約，乙方應於甲方通知五日內無息退還
    所收價款」。上開約定僅載明「如無法於九十三年八月三十日前辦理產權移轉時
    」，並非約定必需在九十三年八月三十日前辦理移轉所有權完畢，被告抗辯原告
    有義務在九十三年八月三十日前應完成所有權移轉程序，則應舉證證明之，但被
    告並未舉證證明，故尚難採信被告之抗辯。而原告主張系爭契約第十四條第一項
    係約定八月三十日如果祭祀公業有人不同意，證件不齊全無法辦過戶，才解除契
    約，並不是八月三十日之前一定要辦完過戶等語，此尚與上開約定之款項文意無
    違。且系爭土地原所有權人祭祀公業李義輝公之管理人已在九十三年四月三十日
    代表該祭祀公業出售予第三人溫啟宏，原所有權人祭祀公業李義輝公之管理人並
    出具授權書，同意將系爭土地移轉於任何溫啟宏指定之第三人，原告並於九十三
    年六月十八日與溫啟宏訂立買賣契約，並開始為所有權移轉之程序，嗣於九十三
    年九月十六日完成登記，有土地登記謄本、溫啟宏與祭祀公業李義輝公之買賣契
    約、土地所有權狀及授權書等為證。是系爭土地既在九十三年八月三十日前，原
    告確已能移轉所有權予被告甲○○，即與上開約定無違，故系爭契約並未因違反
    系爭契約第十四條第一項之約定而經解除。故而，被告抗辯系爭契約因違反上開
    約定解除云云，亦非有理。
  (五)按空白背書之匯票，得依匯票之交付轉讓之。前項匯票，亦得以空白背書或記名
    背書轉讓之，票據法第三十二條定有明文，上開條文依據同法第一百四十四條規
    定於支票轉讓之時亦有準用。查系爭支票原告不爭執將該票轉任予訴外人魏合義
    ，且支票背面亦有魏合義之背書。縱原告曾將支票權益讓予給訴外人魏合義，訴
    外人魏合義並為空白背書，依據上開規定本可將支票權利以交付之方式再移轉予
    第三人或原告，背書亦無不連續之情。而票據法並無規定提示後之支票不獲兌現
    ，不得再將支票權利移轉他人。因此，原告既持有系爭執票而為執票人，自得行
    使票據上之權利，與系爭支票之提示人為何人無涉。且支票經交付或背書轉讓即
    取得票據權利，原告與第三人間移轉票據權利之原因關係是否具有對價關係，僅
    為被告甲○○、被告乙○○是否得以其與前手間之抗辯事由對抗第三人（魏合義
    ），原告與原告是否取得票據權利無涉。被告乙○○、被告甲○○為系爭支票之
    發票人及背書人自應依據支票記載之文義負票據責任，被告二人抗辯，支票已經
    轉讓第三人，原告應給付票面金額後始能行使票據權利，顯與法無據。
  (六)按出賣人有支付價金予他人之義務，民法第三百四十五條定有明文。又按發票人
    應照支票文義擔保支票之支付在票據上簽名者，依票上所載文義負責；背書人之
    責任準用發票人責任之規定；又二人以上共同簽名時，應連帶負責，票據法第一
    百二十六條、第五條、第三十九條、第二十九條、第一百四十四條定有明文。被
    告甲○○為系爭買賣契約之買受人兼系爭支票之背書人，被告乙○○為系爭支票
    之發票人，依據買賣契約被告甲○○應負給付價款及遲延利息之責，並與被告乙
    ○○就票款及票款提示日（九十三年五月三十一日）後之遲延利息為連帶給付之
    責。原告依據買賣契約及票據之法律關係，請求被告甲○○、乙○○連帶給付原
    告四百二十三萬元及被告甲○○自九十三年九月六日、被告乙○○自九十三年八
    月二十三日起均至清償日止，按年息百分之五計算之利息，為有理由，應予准許
    。
  (七)兩造陳明願供擔保請為宣告假執行或免為假執行，經核均與規定相符，爰分別酌
    定相當之擔保金額予以宣告。
五訴訟費用負擔之依據：民事訴訟法第八十五條第二項。
中　　　華　　　民　　　國　　九十三　　年　　　十　　　月　　二十九　　日
                              臺灣新竹地方法院民事第一庭
                                  法  官  黃珮禎
右為正本係照原本作成。
如對本判決上訴，須於判決送達後廿日內向本院提出上訴狀。
                                  書記官  黎秀娟
中　　　華　　　民　　　國　　九十三　　年　　　十一　　月　　   四 　　日
